【裁判字號】    91,家訴,73
【裁判日期】    920806
【裁判案由】    確認婚姻關係不成立
【裁判全文】
臺灣桃園地方法院民事判決  九十一年度家訴字第七三號
    原      告  甲○○
    訴訟代理人  邱鎮北律師
                黃政雄律師
    被      告  乙○○
                            內政部警政署大陸地區人民宜蘭處理中心收容待遣返
                            中.
右當事人間請求確認婚姻不成立事件，本院判決如左：
    主    文
確認原告與被告間之婚姻無效。
訴訟費用由被告負擔。
    事    實
甲、原告方面：
  一、聲明：如主文所示。
  二、陳述：原告原係大陸地區女子，於合法取得中華民國之身分證並在台定居期間
      ，因結識一位亦從大陸地區來台之女子魏小英。嗣於民國八十七年間某日，該
      訴外人魏小英竟向原告提及其二哥乙○○久聞台灣打工賺錢容易，一直夢想能
      到台灣工作，希望原告能幫忙，經魏小英之一番指點及安排，原告遂同意配合
      魏小英之計劃，即由被告在大陸與其原配偶先辦理假離婚，再與原告辦理假結
      婚以便申請入境來台，俟被告合法取得中華民國身分證後雙方再行離婚，並由
      魏小英支付原告新台幣（下同）八十萬元作為酬勞，議定後，兩造遂於民國八
      十七年十一月二十五日共同至大陸地區福建省福州市公證處辦理假結婚登記及
      取得兩造已結婚之結婚證，經公證及財團法人海峽交流基金會認證後，由原告
      於民國八十八年十二月十日持上揭假結婚之相關證明文件，單獨向桃園縣桃園
      市戶政事務所申辦結婚登記，且代辦被告來台手續，使被告得以順利來台。被
      告亦因而順利來台遂其打工賺錢之所願，來台初期尚且相安無事，惟日子一久
      ，被告竟不顧雙方原有之約定而企圖「假戲真做」，要求行夫妻之實，原告不
      堪其擾乃向檢察官自首上揭偽造文書犯行，亦經認定確係假結婚而判決有罪確
      定，是兩造間既無成立婚姻關係之合意，則所為之結婚登記亦僅具形式而已，
      故雖於戶籍上登記為夫妻關係，然係本於雙方通謀之虛偽意思表示所為，又無
      公開儀式及二人以上之證人，婚姻即屬不成立，縱婚姻成立，亦屬無效之婚姻
      ，爰依法提起本訴請求擇一為婚姻不成立或婚姻無效之裁判。
  三、證據：提出原告與訴外人魏小英所簽立之協議書影本一份、台灣桃園地方法院
      檢察署檢察官九十年度偵字第九六○號、七六五八號起訴書影本一件、本院九
      十年度易字第一三三三號刑事判決書影本一份、戶籍謄本影本一份、親子鑑定
      報告書影本一份、結婚證影本一份以及被告名義之大陸地區人民進入台灣地區
      旅行證申請書影本一份、刑事調查傳票送達證書影本一份等為證。
乙、被告方面：
  一、聲明：同意原告之請求。
  二、陳述：被告當時確係為了方便來台工作，才透過胞妹魏小英（從母姓）之安排
      ，以給付八十萬元為代價，與原告辦理假結婚後入境來台打工。
丙、本院依職權函內政部警政署查詢被告入出境資料以及調取本院九十年度易字第一
    三三三號偽造文書案件刑事偵審、執行卷宗。
    理    由
一、按民事訴訟法第五百六十八條第一項所定婚姻無效之訴與確認婚姻成立或不成立
    之訴，兩者不同。所謂確認婚姻不成立之訴，係主張無結婚之事實而有婚姻之形
    式，至於婚姻無效之訴，則係主張有結婚之事實而其結婚行為無效而言 (最高法
    院八十六年度台上字第四八三號判決意旨參照) 。本件原告主張兩造有依大陸地
    區婚姻法規定辦理結婚登記並取得結婚證，亦已在我國為戶籍上之結婚登記，而
    受雙方已結婚之法律上推定，然依原告主張雙方並無締結婚姻之合意，而係本於
    雙方通謀之虛偽意思表示所為，婚姻應屬無效等情，參諸最高法院上揭之判決意
    旨，自屬婚姻無效之問題，應認係屬於民事訴訟法第五百六十八條第一項確認婚
    姻無效之訴。
二、按結婚或兩願離婚之方式及其他要件，依行為地之規定，台灣地區與大陸地區人
    民關係條例第五十二條第一項定有明文。本件被告為大陸地區人民，而原告為台
    灣地區人民（原為大陸地區人民，然已依法取得中華民國國籍），且係於大陸地
    區福建省福州市依據大陸婚姻法第七條之規定向婚姻登記機關即福州市公證處為
    結婚登記，是兩造之結婚行為地即為大陸地區福建省福州市，依上列規定，兩造
    結婚之是否合法有效，自應適用行為地即大陸地區之法律。經查「要求結婚的男
    女雙方必須親自到婚姻登記機關進行結婚登記，符合本法規定的，予以登記，發
    給結婚證，取得結婚證，即確立夫妻關係」，行為地法即中華人民共和國婚姻法
    第七條固定有明文，然「結婚必須男女雙方完全自願，不許任何一方對他方加以
    強迫或任何第三者加以干涉」、「民事法律行為應當具備下列條件：‧‧‧(2)意
    思表示真實。‧‧‧」、「下列民事行為無效：‧‧‧(4)惡意串通，損害國家、
    集體或者第三人利益的。‧‧‧；無效的民事行為，從行為開始起就沒有法律約
    束力」、「婚姻登記機關發現婚姻當事人有違反婚姻法的行為，或在登記時弄虛
    作假、騙取（結婚證）的，應宣佈該項婚姻無效，收回已騙取的（結婚證）‧‧
    ‧」，行為地法即中華人民共和國婚姻法第四條、民法通則第五十五條第二款、
    第五十八條第一項第四款、第二項、婚姻登記辦法第九條第二項之亦定有明文。
    申言之，關於身分行為之結婚，依行為地法之規定，雙方縱使依上列婚姻法第七
    條規定辦妥結婚登記、取得結婚證而確立為夫妻關係，然仍須在結婚雙方當事人
    間具有真實的意思表示始為合法有效，否則，如有意思表示不自由（同上婚姻法
    第四條）、惡意串通（同上民法通則第五十八條第一項第四款；按亦即為我國所
    稱之通謀之虛偽意思表示）、弄虛作假（同上婚姻登記辦法第九條；按亦即為我
    國所稱之通謀之虛偽意思表示）等情形，其所表彰之民事法律行為仍屬無效的。
三、本件原告主張兩造雖曾共同至大陸地區福建省福州市公證處辦理假結婚登記，渠
    亦曾持在大陸地區取得之結婚證明等相關文件至戶政機關辦理兩造於民國八十七
    年十一月二十五日結婚之結婚登記，然兩造並無締結婚姻之合意，而係為方便被
    告來台打工，而雙方本於通謀之虛偽意思表示所為等情，為被告所自陳，並有原
    告所提出之協議書（原告與訴外人魏小英所簽立）影本一份、台灣桃園地方法院
    檢察署檢察官九十年度偵字第九六○號、七六五八號起訴書影本一件、本院九十
    年度易字第一三三三號刑事判決書影本一份、戶籍謄本影本一份、親子鑑定報告
    書影本一份、結婚證影本一份以及被告名義之大陸地區人民進入台灣地區旅行證
    申請書影本一份等在卷可證，且經本院調取該刑事偵審、執行卷核閱卷證資料無
    訛，依上列證據，自堪信原告之主張為真實。至原告所提其餘證據以及本院依職
    權查詢所得之被告入出境資料，核與本案爭點無涉，均不予審酌，附此說明。
四、經查兩造間既無締結婚姻之合意，僅係為使被告能順利來台打工而為之通謀的意
    思表示，自該當於右揭大陸法制所稱「惡意串通」、「弄虛作假」，依前開之說
    明，兩造因而所表彰之結婚行為即屬無效。且兩造間因戶籍資料上登記之婚姻關
    係仍存在，致原告有被認定為被告配偶之危險，堪認原告有即受確認判決之法律
    上利益。從而，原告訴請確認兩造間婚姻無效，即屬正當，依法應予准許。至原
    告另競合請求確認兩造間之婚姻關係不成立部分，不再贅予審酌，併此敘明。
五、據上論結：本件原告之訴為有理由，依民事訴訟法第七十八條，判決如主文。
中      華      民      國    九十二    年      八      月      六      日
                                          臺灣桃園地方法院家事法庭
                                              法  官  鄭新後
右為正本係照原本作成。
如對本判決上訴，應於判決送達後二十日向本院提出上訴狀。
中      華      民      國    九十二    年      八      月      六      日
                                              書記官  許瑞鴻


司法院資訊處製作；財團法人民間司法改革基金會備份。
